【裁判字號】    97,上訴,5814
【裁判日期】    981223
【裁判案由】    詐欺
【裁判全文】
臺灣高等法院刑事判決                97年度上訴字第5814號
上  訴  人    乙○○
即  被  告
                        號地下1樓
上列上訴人即被告因詐欺案件，不服臺灣板橋地方法院九十七年
度訴緝字第一二四號，中華民國九十七年十一月十三日第一審判
決（起訴案號：臺灣板橋地方法院檢察署九十四年度偵緝字第一
九三六號、偵字第一九八００號），提起上訴，本院判決如下：
    主  文
原判決撤銷。
乙○○無罪。
    理  由
一、本案公訴意旨詳如起訴書所載（如附件）。
二、按犯罪事實應依證據認定之，無證據不得認定犯罪事實；不
    能證明被告犯罪者，應諭知無罪之判決，刑事訴訟法第一百
    五十四條第二項及第三百零一條第一項，分別定有明文。次
    按認定不利於被告之事實，須依積極證據，苟積極證據不足
    為不利於被告事實之認定時，即應為有利於被告之認定，更
    不必有何有利之證據；又事實之認定，應憑證據，如未能發
    現相當證據，或證據不足以證明，自不能以推測或擬制之方
    法，以為裁判基礎；被告否認犯罪事實所持之辯解，縱屬不
    能成立，仍非有積極證據足以證明其犯罪行為，不能遽為有
    罪之認定。而刑事訴訟法上所謂認定犯罪事實之積極證據，
    係指適合於被告犯罪事實之認定之積極證據而言，雖不以直
    接證據為限，間接證據亦包括在內；然而無論直接或間接證
    據，其為訴訟上之證明，須於通常一般之人均不致有所懷疑
    ，而得確信其為真實之程度者，始得據為有罪之認定，倘其
    證明尚未達到此一程度，而有合理之懷疑存在時，致使無從
    形成有罪之確信，根據「罪證有疑，利於被告」之證據法則
    ，即不得遽為不利被告之認定（最高法院三十年上字第八一
    六號、廿九年上字第三一０五號、卅年上字第一八三一號、
    四十年台上字第八六號及七十六年台上字第四九八六號判例
    意旨參照）。至告訴人之指訴，係以使被告受刑事訴追為目
    的，是以告訴人之指訴為證據方法，除其指訴須無瑕疵，且
    應有查與事實相符之佐證，始得資為判決之基礎，亦經最高
    法院著有五十二年台上字第一三００號及六十一年台上字第
    三０九九號判例可資參照。而所謂無瑕疵，係指被害人所為
    不利被告之陳述，與社會上一般生活經驗或卷存其他客觀事
    實並無矛盾而言；另所謂就其他方面調查認與事實相符，非
    僅以所援用之旁證足以證明被害結果為已足，尤須綜合一切
    積極佐證，除認定被告確為加害人之可能外，在推理上無從
    另為其他合理原因之假設，有一不合於此，即不能以被害人
    之陳述作為論斷之證據。
三、本案經詢被告乙○○固坦承有承攬丙○○、戊○○住屋之整
    修工程及僱用司機甲○○、及工人己○○、丁○○等人，然
    堅決否認其有何詐欺犯行，並辯稱：丙○○、戊○○二工程
    其均按進度施作，丙○○部分已施作一半，嗣因調工人先至
    介紹人陳先生處施工，遭陳先生積欠工料錢，週轉不靈，致
    無法續行施做；戊○○部分，則因戊○○止付到期支票，其
    恐無法領得後續款項而停工。至司機甲○○係按日支薪、工
    人己○○及丁○○則係半月結算，嗣均因戊○○止付、其他
    工程款項週轉不靈及其遭逮捕入獄，致未結清欠款，非為詐
    欺等語。
四、經查：
    (一)九十一年間告訴人丙○○房屋整建部分：丙○○指訴被告
      以新台幣（下同）一百七十萬元承攬其坐落桃園縣大溪鎮
      房屋修建工程，施作工程月餘（九十一年八月八日至九月
      五日），以需購料及支付工資為由，先行請領一百萬元工
      程款後，未依約完成已請款部分工程，即因財務無法正常
      運作停止施工，嗣經其另覓人完工，花費一百二十萬元，
      因認被告詐欺其一百七十萬元等語。告訴人前揭指訴，被
      告有進料、僱工施作，及請領一百萬元之事實，業據告訴
      人提出：記工表及經簽認之估價單、送貨單、明細表、發
      送傳票（偵二０一五七卷第四～七、廿三～卅頁）、暨經
      被告簽收之分期付款明細表（同上卷第一七頁）等在卷可
      按。依渠等承攬工程契約約定付款方式，依分期付款明細
      表所載：鋼構水泥工程進料，二十萬元；增建二樓結
      構工程完工，二十萬元；全部一、二樓隔間工程完工，
      三十萬元；內部配接及粉刷工程完工，二十萬元；外
      牆、一至二頂磁磚工程完工，二十萬元。被告並已簽收
      至全數及之半數，合計一百萬元。然依告訴人提出現
      場施工照片（同上卷第三一～三七頁）所示：雖庭院圍牆
      已刮除，然外表尚未貼磁磚；二樓尚有部分鋼筋水泥柱未
      灌漿、部分牆面未砌磚搭建等，並不完全符合前開、
      請款條件，然依証人即實際與被告接洽，告訴人丙○○之
      夫周崇發証稱：其付款時明知被告尚未依約完成各該工程
      部分，其認有那麼多工人在做，又係朋友介紹，同意先行
      付款等語（本院九十八年十月廿一日審判筆錄第二～三頁
      ），是本件被告既未施何詐術，告訴人復係自願先行預借
      、支付工程款項，且依告訴人原訴狀所載，其係明知被告
      因與下包商及工人間金錢糾紛，致財務無法正常運作，猶
      為預支、解困，則其給付當亦非陷於錯誤為之。另被告實
      獲款一百萬元，並已為部分工程施作，告訴人猶以契約全
      額認係受詐，顯對刑事詐欺之構成要件有所誤解。此外，
      復查無其他有關被告詐騙告訴人丙○○之積極事証，乃此
      部分詐欺之事証不足。
    (二)九十三年間僱用司機甲○○及工人己○○、丁○○為整修
      中和市○○街告訴人戊○○房屋部分：
      (1)戊○○於九十三年十二月十五日與被告簽訂整修房屋工
        程合約，約定契約成立時付訂金二萬二千元；開工
        進料付五萬元；砌磚、隔間、罩磚(4寸)、雙磚(8寸)
        拆除全部完成付十萬元…等付款條件，此有經被告簽署
        收款之合約書一件在卷可按（偵二一九一卷第三０、三
        一頁）。戊○○先稱：其付訂金二萬二千元後，被告有
        進料及僱水電工、粗工等前來施作，其計依約之進度計
        付款五萬七千元，嗣因其避不見面，工人亦來稱未領得
        工資，其即止付一紙二萬元支票，因房屋已遭被告拆毀
        如同廢墟，並得知被告其他工程亦均未完工，因認被告
        涉犯詐欺犯行等語（原審訴卷第一二七～一二八頁準備
        筆錄）。後於本院亦証稱：其以支票支付訂金二萬二
        千元部分有兌現，另開工進料五萬元，係以三萬元及
        二萬元支票給付，被告另以支付工人工資向其先生借支
        五千元現金，嗣其止付前開二萬元支票，是被告實際向
        其支領五萬七千元等語（本院卷(一)九十八年六月三日審
        判筆錄第五頁）。乃告訴人戊○○既稱被告有進料及僱
        工施作，核與丁○○証陳：其至戊○○工地時，該工地
        已開工施作，其有拆除浴池、馬桶、及牆壁管線，其他
        師傅則有施做清潔、水泥；工地並進有砂石、磁磚、水
        泥、磚塊等材料，其並與己○○去載運管子（原審訴緝
        卷第一二０～一二五頁審判筆錄）等情相符。則被告既
        已依約進料並為拆除，如依前開合約進度，原已進行至
        第期之拆除工程，而其僅領至第期款，則要難認被
        告依約領取之一、二期款，或因告訴人非以現金支票支
        付，致被告先向告訴人先生借支五千元現金支付工資，
        均難認係施詐術，或告訴人有陷於錯誤而為給付。甚且
        告訴人僅因有工人反應未領得工資即止付第期進料款
        中之二萬元，致被告週轉不靈，乃可歸責於告訴人。至
        被告嗣於同年月卅一日，即因案遭逮捕入監所，致中斷
        其施作，此有本院被告前案紀錄表一件在卷可按，既非
        其所預期，則因而引致未能竟事，亦難認其有詐欺犯意
        。此外，本案復查無其他積極事証，足認被告有詐取告
        訴人戊○○工程款之犯行，乃事証不能証明，無從遽以
        詐欺罪相繩。
      (2)另告訴人甲○○指訴：被告以月薪四萬五千元僱其簽九
        十三年十二月十六日起駕車搭載被告或工人至各工地或
        建材行，至同年月廿九日止，計十二日工資一萬八千元
        分文未取，被告既逃匿無蹤一節。被告固坦承其尚積欠
        甲○○工資，然辯稱無詐欺犯意，其雖言明月薪四萬五
        千元，然如未工作一日須扣除一千五百元，且其按日先
        支付被告一千元，扣除該日油資二百元後，餘款即為薪
        水一部分，然因未至一個月，故尚未與甲○○結算工資
        ，即遭逮捕羈押等語。然查，甲○○至原審亦坦認確每
        日均有自被告處取得一千元，然以其車子吃油較兇，先
        稱加油後餘錢均繳還被告，惟經被告對質稱甲○○並未
        繳回餘款，其即當薪資一部，而未為結算後，甲○○亦
        表示無意見（原審訴八九卷第一三一頁準備筆錄）。至
        本院甲○○則陳稱其計工作二十餘天，認被告尚積欠其
        工資一萬八千元，是業已扣除支付油錢後之工資差額（
        本院卷(一)九十八年七月十五日審判筆錄第六頁），核其
        計算方式，即與被告所承有以每日一千元汽油餘款算計
        工資一節相符。又甲○○亦陳稱係因被告被抓，致未作
        滿至一個月之領薪日（同上頁筆錄），核與被告本院前
        科紀錄表所載，其於九十三年十二月卅一日遭緝獲羈押
        一節相符。是被告既係因案被捕羈押，非其預期，因而
        未能續行計付工資，尚難認屬詐術。
      (3)至被害人丁○○固結証稱：其係向工頭己○○應徵水電
        工作，日薪一千二百元，計工作五天，未支領分文。工
        作期間至告訴人戊○○處及其他各工地施作，是在戊○○處聽有些粗工尚未領薪，其他工地則未聽聞工資未付
        情形。工作是工頭己○○接洽，薪資亦透過工頭己○○
        支付，故詳情要問工頭己○○才清楚，期間曾聽聞己○○以電話稱其家裡急用，要先向被告預支薪水，但實際
        有無借得不知，其因未領到薪資，方與大家一起告等情
        （原審訴緝一二四卷第一一九～一二五頁審判筆錄）。
        及至本院仍稱：己○○為師傅及工頭，被告薪資應交予
        己○○再轉交予其等語（本院卷(一)九十八年七月十五日
        審判筆錄第三頁）一節，則被告辯稱：業經己○○領取
        部分薪資一情，即非無據。是本案己○○既係丁○○之
        工頭，並應由其領、付工資，及丁○○亦曾聽聞己○○
        向被告以急用預支工資，則是否丁○○之工資，業經郭
        敏領取而未支付予丁○○，自須待己○○到庭釐清，然
        己○○於偵、審甚於本院多次傳拘無著，自無從遽依丁○○之前揭証述，即認被告有詐取己○○及丁○○為其
        施工之不正利益。
五、綜上，本案被告固未依約完成告訴人丙○○、戊○○之房屋
    修建工程，及積欠受僱人甲○○或己○○、丁○○之工資，
    然要無事証足証被告初始即係基於詐欺之不法意圖，或有施
    何詐術為之，告訴人丙○○、戊○○或被害人甲○○、己○○、丁○○係因陷於錯誤，而分別給付工程款或提供勞務，
    此外，復查無其他任何詐欺之積極事証，揆諸前開判例說明
    ，核與詐欺罪之構成要件不相當。乃本案被告詐欺事証不足
    ，自應為被告無罪之諭知。原審未詳為勾稽，遽依告訴人之
    指訴，而為被告有罪之判處，容有未洽。被告上訴指摘，非
    無理由，應由本院撤銷改判被告無罪，以服法制。
六、據上論斷，應依刑事訴訟法第三百六十九條第一項前段、第
    三百六十四條、第三百零一條第一項，判決如主文。
本案經檢察官陳明光到庭執行職務。
中    華    民    國  九十八  年   十二   月   廿三   日
                  刑事第四庭審判長法  官  陳筱珮
                                  法  官  孫惠琳
                                  法  官  陳玉雲
以上正本證明與原本無異。
檢察官如不服本判決，應於收受送達後10日內向本院提出上訴書
狀，其未敘述上訴之理由者並得於提起上訴後10日內向本院補提
理由書（均須按他造當事人之人數附繕本）「切勿逕送上級法院
」。
被告不得上訴。
                                  書記官  陳思云
中    華    民    國    98    年    12    月    24    日
附件：
臺灣板橋地方法院檢察署檢察官起訴書
                                    94年度偵緝字第1936號
                                    94年度偵字第19800號
    被      告  乙○○  男  64歲（民國○○年○月○○日生）
          （別名林永勝）住臺中市○區○○街14號
                        （現於臺灣臺北分監執行中）
                        國民身分證統一編號：Ｚ000000000號
上列被告因詐欺案件，已經偵查終結，認應該提起公訴，茲將犯
罪事實及證據並所犯法條分敘如下：
          犯罪事實
一、乙○○基於常業詐欺之犯意，於報紙刊登廣告，佯稱代為整
    修房屋，向屋主詐領工程費之方式恃以為生，適有丙○○因
    住屋欲整修請人施工，而與乙○○聯繫，乙○○即前往丙○○所有之桃園縣大溪鎮一德里17鄰上田心子34號住處估價，
    並於民國91年8月2日與丙○○以新台幣（下同）170萬元簽
    訂整修契約，並以支付材料費及工資之事由，要求丙○○先
    行支付100萬元，致丙○○陷於錯誤陸續交付100萬元予乙○○，詎乙○○取得前開款項後僅為部分施工後隨即停工避不
    見面，至此丙○○始知受騙。另於93年12月間，另有戊○○
    亦因所有住屋欲整修請人施工，即依報刊所載電話000000
    0000、0000000000與乙○○聯繫，乙○○隨即至戊○○所有
    臺北縣中和市○○街112巷24弄3號1樓住處估價，乙○○並
    為取信戊○○，明知己無支付薪資之意，竟以月薪45000元
? ? 僱用不知情之司機甲○○及以日薪2000元僱用不知情之丁○○、己○○擔任水電工、水泥工，致甲○○、丁○○及己○○不疑有他，分別提供勞務予乙○○，而己○○及丁○○並
    至戊○○住處施作部分工程，乙○○隨即趁機以支付工資為
    由，向戊○○索取現金57000元及面額2萬元之支票，並於取
    得前開款項後，即逃匿無蹤，嗣丁○○等人因未領得薪資而
    至戊○○前開住處探查時，戊○○及丁○○等人始知受騙。
二、案經戊○○訴由臺北縣政府警察局中和分局報告及臺灣臺中
    地方法院檢察署呈請臺灣高等法院檢察署檢察長令轉本署偵
    辦。
    ? ? ? 證據並所犯法條
一、證據清單及待證事實
┌──┬───────────┬────────────┐
│編號│  證  據  清  單      │  待  證  事  實        │
├──┼───────────┼────────────┤
│ 一 │被告乙○○於偵查中之供│被告有承作告訴人戊○○及│
│    │述。                  │丙○○房屋整修工程及均未│
│    │                      │完成工程                │
├──┼───────────┼────────────┤
│ 二 │1.告訴人戊○○、甲○○│全部犯罪事實            │
│    │  警詢及偵訊之指訴。  │                        │
│    │2.告訴人丙○○偵訊之指│                        │
│    │  訴                  │                        │
│    │3.告訴人丁○○、己○○│                        │
│    │  警詢之指訴          │                        │
│    │4.房屋整修合約書2份   │                        │
├──┼───────────┼────────────┤
│ 三 │分期付款明細表        │告訴人丙○○支付被告100 │
│    │                      │萬元之事實              │
│    │                      │                        │
├──┼───────────┼────────────┤
│ 四 │告訴人丙○○桃園縣住處│被告於丙○○住處僅施作部│
│    │之照片                │分工程之事實            │
│    │                      │                        │
├──┼───────────┼────────────┤
│ 五 │本署檢察官84年度偵字第│被告自84年起即以同一手法│
│    │10515號、88年度偵緝字 │詐領整修工程費及欺騙工人│
│    │第155號起訴書。       │提供勞務之情，足認被告以│
│    │                      │此手法謀取不法利益，並以│
│    │                      │之為常業，顯係基於常業詐│
│    │                      │欺之犯意無誤            │
└──┴───────────┴────────────┘
二、核被告所為係犯刑法第340條常業詐欺罪嫌。至報告意旨認
    被告涉犯刑法第339條詐欺罪，惟查，被告以報紙刊登廣告
    之方式向不特定之人詐取整修費用，顯有完備之犯罪計畫，
    足認被告係恃此種詐欺他人財物為生，以詐欺為常業。從而
    ，報告意旨容有誤會，併此敘明
三、依刑事訴訟法第251條第1項提起公訴。
  此  致
臺灣板橋地方法院
中    華    民    國    94    年    12    月    20    日
                              檢察官  王  聖  涵
上正本證明與原本無異
中    華    民    國    94    年    12    月    28    日
                              書記官


司法院資訊處製作；財團法人民間司法改革基金會備份。
